臺灣基隆地方法院民事判決　九十一年度再易字第一二號
　　再審原告　　甲○○
　　再審被告　　基隆市政府
　　法定代理人　乙○○
右當事人間再審之訴事件，再審原告對於中華民國九十一年七月五日本院九十一年度
再易字第六號確定判決提起再審之訴，本院判決如左：
　　主　　文
再審之訴駁回。
訴訟費用由再審原告負擔。
　　事　　實
甲、再審原告方面：
一、聲明：
　(一)廢棄本院九十一年度再易字第六號判決（下稱再二審判決）。
　(二)再審被告收回宿舍必須核給再審原告搬遷補助費，不核給搬遷補助費，再審被告
　　即無權收回宿舍。
二、陳述：
　(一)所謂視同自認，應包括民事訴訟法第二百八十條第三款規定：「當事人對於他造
　　主張之事實，已於相當期間受合法通知，而於言詞辯論期日不到場，亦未提出準
　　備書狀爭執者」之情形，再二審判決將視同自認情形，僅限於到場當事人對於他
　　造主張之事實不爭執情形，始能成立，所持見解及適用之法令顯有錯誤。且李木
　　貴法官、蔡聰明法官，係本院九十年度簡上字第四四號簡上事件（下稱前訴訟第
　　二審）審理法官，陳鈺林法官則係本院九十年度基簡字第六九號簡易事件（下稱
　　前訴訟第一審）審理法官，其等均曾參與前審判決，竟再參與再審二審判決亦違
　　背法令。
　(二)又再審之訴，係針對原審法院違法判決所設之救濟程序，凡原審法院判決違背法
　　令，均可提起再審之訴，再二審判決以再審原告主張之再審理由，無庸再行斟酌
　　，顯屬違法。茲將再審原告另主張之再審理由，再敘明如左：
　1.再審原告已申請繳還宿舍，則在再審被告未依法核給搬遷補助費之前無權收回宿
　　舍。本院九十一年度再易字第二號判決（下稱再一審判決）認為並無法令規定，
　　已申請繳還宿舍不能收回，該判決亦違背法令。蓋已申請繳還宿舍，根本不發生
　　收回問題，再審被告只有受領權，沒有收回權，無收回權而訴請收回，當然違背
　　法令。
　2.國家與公務員之關係係公法上關係，本應依行政法規辦理，再一審判決以民事法
　　律中之使用借貸判決，顯有適用法令之違誤。
　3.繳還宿舍及核發搬遷補助費，為一事二面，一方繳還宿舍，他方核給搬遷補助費
　　，兩者權利與義務相對等，且具對價關係，再一審判決及原審判決認為係屬二事
　　，違背法令。
乙、再審被告方面：
　　再審被告未於言詞辯論期日到場，亦未提出準備書狀作何聲明或陳述。
　　理　　由
一、再審被告經合法通知，未於言詞辯論期日到場，核無民事訴訟法第三百八十六條
　　各款所列情形，爰依再審原告聲請，由其一造辯論而為判決。
二、本件再審原告主張：再二審判決將視同自認，限於到場當事人對於他造主張之事
　　實不爭執情形，而不包括民事訴訟法第二百八十條第三款規定情形，所持見解及
　　適用之法令顯有錯誤。且李木貴法官、蔡聰明法官及陳鈺林法官均曾參與前訴訟
　　之審理，卻復參與再審二審判決，亦有違法令。又再審之訴，係針對原審法院違
　　法判決所設之救濟程序，凡原審法院判決違背法令，均可提起再審之訴，再二審
　　判決以再審原告主張之再審理由，無庸再行斟酌，顯屬違法等情，依民事訴訟法
　　第四百九十六條第一項第一款規定提起再審之訴。按當事人對於他造主張之事實
　　，於言詞辯論時不爭執者，視同自認。但因他項陳述可認為爭執者，不在此限；
　　當事人對於他造主張之事實，已於相當時期受合法之通知，而於言詞辯論期日不
　　到場，亦未提出準備書狀爭執者，準用第一項之規定。但不到場之當事人係依公
　　示送達通知者，不在此限，民事訴訟法第二百八十條第一項、第三項定有明文。
　　由此規定可知，視同自認之情形有二，一為當事人對於他造主張之事實，於言詞
　　辯論時不爭執者；一為當事人對於他造主張之事實，已於相當時期受合法之通知
　　（不包括公示送達），而於言詞辯論期日不到場，亦未提出準備書狀爭執者。而
　　本件再二審判決於理由欄第二項認民事訴訟法第二百八十條所稱之視同自認，係
　　指當事人於言詞辯論時曾到場，且對他造主張之事實不為爭執之情形，始足成立
　　，將當事人未於言詞辯論期日到場，並符合前揭條文第三項之情形排除於適用之
　　外，顯然不合前揭法律規定。再審原告依民事訴訟法第四百九十六條第一項第一
　　款適用法規顯有錯誤為由提起再審之訴，為有理由，是本件即應就再審原告於再
　　二審判決對再一審判決提出之再審理由，是否符合再審事由為論斷，合先敘明。
三、再審原告於再二審程序主張：再審被告未於再一審之言詞辯論期日到場，依民事
　　訴訟法第二百八十條之規定，應認再審被告對再審原告之主張為自認，據此再一
　　審法院即應依同法第二百二十二條之規定為再審原告勝訴之判決，詎再一審法院
　　竟駁回再審原告之訴，該確定判決適用法規顯有錯誤。又退休人員自願繳還宿舍
　　，主管機關應核發搬遷補助費，為行政院八十三年台八十三人政治字第四二九三
　　三號函所明定，且兩者間權利義務相等有同時履行抗辯之適用，再一審法院認並
　　無法令規定，已申請繳還宿舍不能收回，並認為二者間係屬二事，顯係違背法令
　　。且國家與公務員之關係係公法上關係，應依行政法規辦理，而退休人員對原配
　　住之宿舍得繼續居住，為行政院七十四年臺七十四人政肆字第一四九二七號函明
　　定，再一審判決以民事法律中之使用借貸判決准許再審被告收回宿舍，亦有適用
　　法令之違誤等情，依民事訴訟法第四百九十六條第一項第一款規定，求為廢棄再
　　一審判決及前訴訟第一、二審判決，並命再審原告依法核發再審原告搬遷補助費
　　，再審原告將原配住宿舍繳還再審被告之判決。再審被告未於言詞辯論期日到場
　　，亦未提出書狀為何聲明或陳述。
四、按所謂自認，依民事訴訟法第二百八十條規定，固包括任意自認與擬制自認之情
　　形，惟自認之客體，為他造所主張不利於己之事實。至某一事實在法律上之性質
　　如何，專屬法律問題，不得以之為自認之客體（最高法院三十二年上字第五○一
　　一號判例參照）。查再審被告雖未於再一審言詞辯論期日到場，惟再審原告係以
　　前訴訟第一、二審判決有適用法規顯有錯誤之情事於再一審程序提起再審之訴，
　　而前訴訟第一、二審判決是否有適用法規顯有錯誤之情形，乃屬法律問題，非事
　　實問題，並不生自認之問題，是再一審法院依再審原告之聲請為一造辯論判決，
　　並依其主張為法律上之判斷，自無適用法規錯誤之情事，再審原告以再審被告未
　　於再一審言詞辯論期日到場，即應視同自認，而指摘再一審判決適用法規顯有錯
　　誤云云，實有所誤解。
五、又行政院八十三年十一月十四日台八十三人政治字第四二九三三號函示規定「退
　　休人員或遺眷自願遷讓依規定配住並經准予暫時續住之公有眷舍者，准由各主管
　　機關按眷舍坐落地點、大小等級，在十二萬元至二十四萬元之範圍內核給搬遷補
　　助費。」，僅係授權各主管機關在退休人員或遺眷自願遷讓所配住之公有眷舍時
　　，可按眷舍坐落地點、大小等級在一定範圍內核給搬遷補助費，並未規定一經請
　　領，即應核發。再參以該局八十三年八月二十日八十三局給字第三○三八五號函
　　示規定「退休人員配住之公家宿舍，未實際居住任其空荒與『現住』、『續住』
　　意旨均有未合，應予通知收回。」，足見行政機關對請領自願搬遷補助費者，是
　　否核發搬遷補助費，仍應以實際在配住宿舍居住者為限，非謂退休人員自願遷讓
　　宿舍，主管機關即應核發搬遷補助費。若主管機關審核結果，認退休人員配住之
　　公家宿舍，有未實際居住之情形，仍可不核發搬遷費，並可通知收回。故再一審
　　判決認並無法令規定未核發搬遷補助費前，不可訴請遷讓房屋，與前揭法令尚無
　　違反。再審原告未綜合相關行政函示見解，片面解釋前揭行政院八十三年十一月
　　十四日函示，謂退休人員自願繳還宿舍，主管機關未依法核發搬遷費前，無權收
　　回，並認再一審判決違背法令云云，自無理由。
六、再按民事訴訟法第四百九十六條第一項第一款所謂適用法規顯有錯誤，係指確定
　　裁判所適用之法規，顯然不合法律規定或與現尚有效之解釋或最高法院現尚有效
　　之判例顯然違反者而言。若在學說上諸說併存，尚無法規判例可據者，不得指為
　　適用法規顯有錯誤，有最高法院五十七年臺上字第一○九一號判例、六○臺再字
　　第一七○號判例意旨可資參照。而退休人員自願繳還宿舍與核發搬遷補償費二者
　　，有無同時履行抗辯適用，確無法規判例可循，則本件再一審判決依前揭判例意
　　旨，認前訴訟第一、二審判決並無適用法規顯有錯誤情形，自無違誤。再審原告
　　既未具體指出有何法令及判例規定繳還宿舍及核發搬遷補助費間有同時履行抗辯
　　之適用，空言指摘再一審判決適用法規顯有錯誤云云，即不足採。
七、復按國家為達一定之行政目的，除法律另有規定外，自得於合法與合目的之前提
　　下，享有選擇公法或私法方式之自由，以達成其目的。惟對其方式之屬性有疑義
　　時，除就其憑據之法律基礎為判斷外，則當以國家是否基於行使公權力之地位而
　　定。國家與所屬公務員之關係雖屬公法上法律關係，惟國家為達成公務員生活保
　　障之義務，當得選擇以公法方式抑或私法方式，視情況酌量予以各種福利措施。
　　國家配給公務員宿舍居住，其目的在使公務員戮力從公，無後顧之憂，惟其配給
　　行為，既非法律所強制，亦非行使公權力，應屬私法上之使用借貸關係。故於公
　　務員喪失其資格或未實際居住任其空荒而與准予續住要件不符時，應視為使用業
　　已完畢，主管機關自得依民法上使用借貸關係請求返還。是本件再一審判決認前
　　訴訟第一、二審適用最高法院四十四年台上字第八○二號判例，並無適用法令違
　　誤之情形，於法自無不合。
八、末按再審之訴，雖有再審理由，法院如認原判決為正當者，應以判決駁回之。本
　　件再審原告提起再審之訴，雖有再審理由，惟如前所述，原再二審判決並無適用
　　法規顯有錯誤之情形，故本件再審之訴，仍應予駁回。
九、據上論結，本件再審原告之訴為無理由，依民事訴訟法第三百八十五條第一項前
　　段、五百零四條、第七十八條，判決如主文。
中　　　華　　　民　　　國　　九十一　　年　　　十　　　月　　三十一　　日
~B臺灣基隆地方法院民事庭
~B審判長法　官　林玉珮
~B　　　法　官　蔡佳玲
~B　　　法　官　王美婷
右為判決正本係照原本作成。
本件判決不得上訴。
中　　　華　　　民　　　國　　九十一　　年　　 十一　　 月　　　一　　　日
~B　　　書記官　潘端典
